臺灣臺中地方法院民事判決
110年度重訴字第542號
原      告  何甲子  
訴訟代理人  何奕道  
被      告  莊家富  
上  一  人
訴訟代理人  翁禛惠  
被      告  莊曜儒  

上  一  人
訴訟代理人  林雲美  
上  二  人
訴訟代理人  古行    
被      告  楊高榮  
上  一  人
訴訟代理人  楊朝舜    住○○市○○區○○路0段○○巷00弄00號                            
被      告  楊振芳  
            許舒淳  

上  一  人
訴訟代理人  張元錦  
上列當事人間請求確認優先購買權等事件，本院於民國111年2月
21日言詞辯論終結，判決如下：
    主      文
原告之訴駁回。
訴訟費用由原告負擔。
    事實及理由
壹、程序事項
    本件原告起訴時，原以莊家富、楊高榮、楊振芳及許舒淳（
    下逕稱姓名）為被告，依土地法第104條規定，聲明求為判
    決確認原告就莊家富、楊高榮、楊振芳對坐落臺中市○○區○○
    段0000○0地號土地（下稱系爭土地）原所有權應有部分各22
    4分之25、12分之1、40分之1有優先購買權存在，及許舒淳
    應與原告就前開已登記過戶之所有權應有部分訂立書面契約
    ，並於原告給付買賣價金同時，將該應有部分移轉登記予原
    告（見本院卷第13頁）。嗣於訴訟進行中，改易上揭訂立書
    面契約之請求為莊家富、楊高榮、楊振芳應按與許舒淳間買
    賣契約之同一條件與原告訂定書面買賣契約，並於原告給付
    買賣價金同時，分別將各該所有權應有部分移轉登記予原告
    ，而更正法律上之陳述；並追加莊曜儒（下稱莊曜儒；與莊
    家富、楊高榮、楊振芳合則稱莊家富等4人）為被告，訴請
    確認原告就莊曜儒對系爭土地原所有權應有部分224分之25
    有優先購買權存在，及莊曜儒應按與許舒淳間買賣契約之同
    一條件與原告訂定書面買賣契約暨辦理移轉登記；另追加依
    土地法第34條之1為請求權基礎，及追加請求命許舒淳塗銷
    就前揭系爭土地所有權應有部分之所有權移轉登記（見本院
    卷第253、287、303頁），核與民事訴訟法第255條第1項第2
    款規定相符，應予准許。
貳、實體事項　　
一、原告主張：重測前臺中市○○區○○○段000○0地號土地（下稱重
    測前546之4地號土地）於重測後經編為同區民安段1605、16
    10地號土地（下稱1605、1610地號土地）；1605地號土地又
    於民國82年間分割出系爭土地。次訴外人蔡寮於43年間在重
    測前546之4地號土地上現為系爭土地之範圍耕作，因重測前
    546之4地號土地與其他92筆土地之所有人與實際耕作人未必
    為同一人，故含蔡寮在內計44人於43年6月22日成立彼此交
    換、分管使用之協議（下稱系爭協議），由實際耕作人繼續
    在現耕地範圍耕作而成立租賃契約，故蔡寮就重測前546之4
    地號土地中之系爭土地範圍有租賃權存在。嗣蔡寮將上開土
    地範圍交由訴外人即其姪蔡金上耕作而讓與租賃權予蔡金上
    ，訴外人即伊祖父何江圳又於77年間向蔡金上買受該租賃權
    ，並在系爭土地上搭建門牌號碼臺中市○○區○○路00號房屋（
    下稱系爭房屋）；上開租賃權及系爭房屋所有權復輾轉由伊
    繼受，則伊自為在系爭土地上有建築房屋之承租人。又伊另
    於105年間買受取得系爭土地之所有權應有部分，亦為系爭
    土地之共有人。詎系爭土地之其他共有人即莊家富等4人未
    通知伊行使優先購買權，即先後於110年6月15日、同年7月1
    4日，將其等之系爭土地所有權應有部分各224分之25、224
    分之25、12分之1及40分之1出賣予許舒淳，並業辦理所有權
    移轉登記完畢，伊得基於承租人與共有人地位行使優先購買
    權。且楊高榮、楊振芳、許舒淳明知伊為系爭土地共有人，
    就系爭土地亦有租賃權存在並建築有房屋，復有承買系爭土
    地其他共有人持分之意願，竟向莊家富、莊曜儒諉稱伊已放
    棄優先購買權，致莊家富、莊曜儒同意出賣所有權應有部分
    ，顯以損害伊行使優先購買權為主要目的而屬權利濫用，亦
    違反誠信原則等情。爰依土地法第104條第1項、第34條之1
    第4項規定，提起本件訴訟，並聲明：㈠確認原告就坐落系爭
    土地之莊家富、莊曜儒、楊高榮、楊振芳原所有權應有部分
    各224分之25、224分之25、12分之1、40分之1，有優先購買
    權存在；㈡許舒淳應塗銷於110年7月14日、同年月30日、同
    年8月18日，以買賣為原因，就第㈠項土地所有權應有部分各
    224分之25、224分之25、12分之1、40分之1所為所有權移轉
    登記；㈢莊家富、莊曜儒、楊高榮、楊振芳應就第㈠項土地所
    有權應有部分各224分之25、224分之25、12分之1、40分之1
    ，分別依序按如本院卷第91至95、73至77、123至127、109
    至113頁所示買賣契約之同一條件，與原告訂定書面買賣契
    約，並於原告給付買賣價金之同時，分別將上開所有權應有
    部分移轉登記予原告。
二、被告則各以下詞置辯，並均聲明：原告之訴駁回。
  ㈠莊家富、莊曜儒：否認蔡寮曾在系爭土地範圍耕作、系爭土
    地原所有權人曾達成系爭協議、何江圳曾於77年間向蔡金上
    買受租賃權及興建系爭房屋等事實，而原告就系爭土地未設
    定地上權、典權，亦未簽訂任何租賃契約，自無優先購買權
    。次伊等於107年間委託仲介出賣系爭土地所有權應有部分
    各224分之25，並願以每坪新臺幣（下同）35萬元為出售價
    格，惟經仲介與原告數次洽談，原告僅願以每坪15至20萬元
    買受。因許舒淳於109年間願以每坪35萬元買受，伊等因而
    於110年6月15日出賣上揭所有權應有部分予許舒淳，對原告
    自未造成損失等語。
  ㈡楊高榮、楊振芳：許舒淳於110年7月14日向伊等買受系爭土
    地所有權應有部分前，已成為系爭土地之共有人，而共有人
    間互為買賣應有部分無土地法第34條之1第4項之適用，原告
    不得對伊等主張有優先購買權。次系爭協議並非租賃契約，
    且蔡金上非蔡寮之繼承人，亦無從繼受蔡寮之權利；退步言
    之，系爭協議性質上非屬租地建屋之基地租賃契約，無土地
    法第104條第1項之適用。又伊等未就系爭土地與原告簽訂租
    賃契約，或設定地上權、典權予原告，原告當無土地法第10
    4條第1項之優先購買權等語。楊高榮另抗辯：否認何江圳曾
    於77年間向蔡金上買受租賃權之事實，況蔡金上非經出租人
    承諾，尤不得將租賃物轉租他人等語。楊振芳另抗辯：否認
    蔡寮曾在系爭土地範圍耕作、系爭土地原所有權人曾達成系
    爭協議、何江圳曾於77年間向蔡金上買受租賃權及興建系爭
    房屋之事實。又伊無權利濫用或違反誠信原則情事，原告指
    稱伊向莊家富、莊曜儒諉稱原告已放棄優先購買權，僅屬空
    言臆測等語。
  ㈢許舒淳：否認蔡寮曾在系爭土地範圍耕作、系爭土地原所有
    權人曾達成系爭協議、何江圳曾於77年間向蔡金上買受租賃
    權及興建系爭房屋之事實，且系爭協議未經所涉全部土地之
    全部共有人簽章同意，應屬無效，原告不得據此主張有交換
    或分管土地使用之權利。故原告就系爭土地並無設定地上權
    、典權，亦無租賃契約存在，自無土地法第104條第1項之優
    先購買權。次土地法第34條之1第4項之優先購買權僅具債權
    效力，莊家富等4人與伊間就系爭土地所有權應有部分所為
    買賣，既均已辦畢所有權移轉登記，縱其等未依法通知原告
    行使優先購買權，原告仍不得據此主張塗銷被告間所有權移
    轉登記、或莊家富等4人應將系爭土地所有權應有部分出賣
    並移轉登記予原告。再莊家富等4人曾欲出賣系爭土地所有
    權應有部分予原告，然因原告出價過低，莊家富等4人始出
    賣予出價較高之伊；伊與莊家富等4人之買賣行為非以損害
    他人為目的，亦未違背誠信原則等語。
三、兩造不爭執之事實（見本院卷第459至461頁）：
  ㈠重測前546之4地號土地於重測後經編為1605、1610地號土地
    ；1605地號土地又於82年間分割出系爭土地。系爭土地於11
    0年3月5日，為原告、莊家富等4人及訴外人林李登美子、何
    巧子共有，所有權應有部分依序為280分之139、224分之25
    、224分之25、12分之1、40分之1、8400分之720、336分之2
    9。
  ㈡莊家富、莊曜儒各於110年6月15日，與許舒淳簽立如本院卷
    第91至95、73至77頁所示買賣契約，分別將其等之系爭土地
    所有權應有部分224分之25、224分之25出賣予許舒淳，並均
    於同年7月14日辦理所有權移轉登記完畢。楊高榮、楊振芳
    亦各於同年7月14日，與許舒淳簽立如本院卷第123至127、1
    09至113頁所示買賣契約，分別將其等之系爭土地所有權應
    有部分12分之1及40分之1出賣予許舒淳，並依序於同年月30
    日、同年8月18日辦理所有權移轉登記完畢。
  ㈢莊家富等4人與許舒淳簽立買賣契約後，未曾通知原告行使優
    先購買權。
  ㈣系爭房屋坐落在系爭土地上。
四、本院得心證之理由：
　㈠關於原告依土地法第104條第1項規定行使優先購買權部分：
　⒈按基地出賣時，地上權人、典權人或承租人有依同樣條件優
    先購買之權，土地法第104條第1項固有明文。惟是項所定基
    地出賣時，承租人有依同樣條件優先購買之權，其承租人須
    為以建築房屋為目的，而承租該基地者，始足當之（最高法
    院77年度台上字第1243號、109年度台上字第2855號判決意
    旨參照）。
　⒉原告雖主張：含蔡寮在內計44人於43年6月22日成立系爭協議
    ，由實際耕作人繼續在現耕地範圍耕作而成立租賃契約，故
    蔡寮就重測前546之4地號土地中之系爭土地範圍有租賃權存
    在。嗣蔡寮讓與租賃權予蔡金上，何江圳又於77年間向蔡金
    上買受該租賃權，並在系爭土地上搭建系爭房屋。伊輾轉繼
    受上開租賃權及系爭房屋所有權，為在系爭土地上有建築房
    屋之承租人，得行使土地法第104條第1項所定承租人優先購
    買權云云。然查：
　⑴原告主張蔡寮依系爭協議，對系爭土地有租賃權存在乙節，
    為被告否認。原告就此雖援引最高法院80年度台上字第726
    號判決（下稱726號判決；所涉民事事件下稱726號事件）及
    89年度台上字第1494號判決（下稱1494號判決；所涉民事事
    件下稱1494號事件）為佐。惟上開事件之當事人並非兩造，
    本無拘束兩造之效力。且細繹726號判決、1494號判決全文
    （見本院卷第423至425、439至441頁），並參酌本院依職權
    調取之本院86年度訴字第1553號事件（下稱1553號事件）卷
    附系爭協議內容（見本院86年度訴字第1553號卷一第58至61
    頁），可知726號事件與1494號事件雖均涉及系爭協議，然
    徒憑726號判決、1494號判決所載內容，不足認定重測前546
    之4地號土地之全體共有人確有參與簽立系爭協議。而遍繹1
    553號事件全卷，亦查無重測前546之4地號土地之登記謄本
    ，無從判別系爭協議是否經該土地全體共有人簽立。此外，
    原告復未提出其他證據，證明重測前546之4地號土地之全體
    共有人確有參與簽立系爭協議，則原告主張蔡寮依系爭協議
    ，對系爭土地有租賃權存在云云，已難採信。又原告洵未舉
    證證明蔡寮確有讓與租賃權予蔡金上之事實，復無從遽謂蔡
    金上得再將該租賃權讓與何江圳。
　⑵縱令原告主張前述蔡寮對系爭土地有租賃權，嗣何江圳輾轉
    受讓蔡寮對系爭土地之租賃權，再由原告繼受該租賃權等情
    屬實，上揭租賃契約之目的既在耕作，蔡寮自非以建築房屋
    為目的而承租，亦不因何江圳取得租賃權後自行在上興建房
    屋，即變更原租賃契約性質。則揆諸前載規定及說明，原告
    自無土地法第104條第1項所定承租人優先購買權。
　⒊原告固又主張：土地法第104條之立法目的在於使基地與其上
    房屋所有權合歸一人所有，以盡經濟效用並杜紛爭。伊現在
    系爭土地上有系爭房屋存在，應有優先購買權云云。惟土地
    法第104條既規定在同法第3章「房屋及基地租用」內，同法
    第4章亦就「耕地租用」另設規定，依體系解釋，本即僅適
    用於以建築房屋為目的之基地租賃契約。再者，不同租賃目
    的之租賃契約所生權利義務關係，諸如於租賃未定期限時，
    關於租賃目的是否達成之認定；出租人終止契約之事由等項
    ，要屬不同。承租人租賃土地之目的如非在基地上建築房屋
    ，對於所建房屋得繼續在土地上存續至房屋不堪使用為止，
    本無合理期待，自殊不得以維護房屋經濟效用、杜絕紛爭為
    由，主張得於土地出賣時優先購買土地。且若許非基地租賃
    之承租人於擅自興建房屋後，竟得向出租人主張優先購買土
    地，顯非出租人於立約時所能預見，尤難謂事理之平。原告
    前開主張，容非可採。
　⒋是以，依原告主張之事實，其並無土地法第104條第1項所定
    承租人之優先購買權存在。則原告據此請求確認其就莊家富
    等4人對於系爭土地之原所有權應有部分有優先購買權存在
    ；請求許舒淳塗銷所有權移轉登記，暨莊家富等4人應將渠
    等原所有權應有部分出賣並移轉登記予原告，即屬無據。
　㈡關於原告依土地法第34條之1第4項規定行使優先購買權部分
    ：
　⒈按共有人出賣其應有部分時，他共有人得以同一價格共同或
    單獨優先承購，土地法第34條之1第4項雖有明文。然是項規
    定並未如同法第104條第2項後段設有出賣人未通知優先購買
    權人而與第三人訂立買賣契約者，其契約不得對抗優先購買
    權人之明文，故土地法第34條之1第4項規定之優先承購權僅
    具債權效力。優先承購權人於他共有人出賣其應有部分予第
    三人時，固得行使優先承購權而與該共有人訂立同樣條件之
    買賣契約，然倘該共有人本於其與第三人之買賣契約而將出
    售之應有部分移轉登記予第三人，優先承購權人不得主張該
    買賣為無效而塗銷其移轉登記（最高法院109年度台上大字
    第2169號裁定意旨參照）。又倘共有人將其應有部分賣與他
    人並已依法移轉所有權後，他共有人再行使優先購買權，已
    不得請求與該共有人成立買賣契約，二人間無從成立買賣契
    約之債權債務關係（最高法院106年度台上字第1218號判決
    意旨參照）。
　⒉原告雖主張：伊為系爭土地共有人，於莊家富等4人出賣渠等
    之系爭土地所有權應有部分時，得依土地法第34條之1第4項
    規定行使優先購買權云云。然莊家富等4人與許舒淳間就系
    爭土地所有權應有部分之買賣，既業經辦畢所有權移轉登記
    ，縱事先未通知原告，按諸前揭規定及說明，原告依土地法
    第34條之1第4項規定，請求確認其就莊家富等4人對於系爭
    土地之原所有權應有部分有優先購買權存在；請求許舒淳塗
    銷所有權移轉登記，暨莊家富等4人應將渠等原所有權應有
    部分出賣並移轉登記予原告，仍無可准許。
五、從而，原告依土地法第104條第1項、第34條之1第4項規定，
    請求確認其就坐落系爭土地之莊家富、莊曜儒、楊高榮、楊
    振芳原所有權應有部分各224分之25、224分之25、12分之1
    、40分之1有優先購買權存在，並請求許舒淳塗銷就上開所
    有權應有部分所為所有權移轉登記，及莊家富等4人應分別
    按與許舒淳間買賣契約之同一條件與原告訂定書面買賣契約
    ，並於原告給付買賣價金之同時，分別將上開所有權應有部
    分移轉登記予原告，為無理由，應予駁回。
六、本件事證已臻明確，兩造其餘攻擊防禦方法及所提證據，經
    本院審酌後，認於判決結果均不生影響，爰不一一予以論駁
    贅述。
七、據上論結，原告之訴為無理由，依民事訴訟法第78條，判決
    如主文。　
中　　華　　民　　國　　111 　年　　 3　　月　　21　　日
                  民事第二庭  法  官  李佳芳
正本係照原本作成。
如對本判決上訴，須於判決送達後20日內向本院提出上訴狀。如
委任律師提起上訴者，應一併繳納上訴審裁判費。
中　　華　　民　　國　　111 　年　　3　　月　　23　　日
                                書記官  蔡柏倫